臺灣桃園地方法院民事判決　　　　　　 93年度重訴字第140號
原　　　告　乙○○
　　　　　　庚○○
共　　　同
訴訟代理人　陳河泉律師
複代理人　　關維忠律師
被　　　告　丁○○
　　　　　　　　　　　　14號.
　　　　　　戊○○
　　　　　　丙○○
　　　　　　己○○即順菖汽車自動變速箱材料行
　　　　　　甲○○
共　　　同
訴訟代理人　蕭萬龍律師
複代理人　　彭國良律師
右當事人間請求損害賠償事件，經本院刑事庭將原告庚○○部分
移送前來，嗣於本院審理中，原告乙○○為追加起訴，經本院於
民國94年2 月17日言詞辯論終結，判決如左：
    主      文
被告丁○○、戊○○或丁○○、丙○○應連帶給付原告乙○○新
臺幣肆拾伍萬伍仟參佰陸拾壹元，及自民國九十三年十一月五日
起至清償日止，按週年利率百分之五計算之利息。
被告丁○○、己○○即順菖汽車自動變速箱材料行應連帶給付原
告乙○○新臺幣肆拾伍萬伍仟參佰陸拾壹元，及自民國九十三年
十一月五日起至清償日止，按週年利率百分之五計算之利息。
前兩項給付，如有任一被告為給付者，他被告於其給付之範圍內
即免為給付義務。
原告其餘之訴駁回。
訴訟費用由被告丁○○、戊○○或丙○○或己○○即順菖汽車自
動變速箱材料行連帶負擔十分之三，以上如有任一被告為給付者
，他被告於其給付之範圍內即免為給付義務；由原告乙○○負擔
十分七。
本判決原告勝訴部分得假執行。但若被告戊○○、丙○○、己○○即順菖汽車自動變速箱材料行、丁○○以新臺幣肆拾伍萬伍仟
參佰陸拾壹元為原告乙○○供擔保後，得免假執行。
原告其餘假執行之聲請駁回。
    事      實
甲、原告方面：
  一、聲明：
    (一)被告應連帶給付原告庚○○新臺幣（下同）2,175,962 元
      ，及自起訴狀繕本送達之翌日起迄清償日止，按週年利率
      百分之5 計算之利息。
    (二)被告應連帶給付原告乙○○1,764,064 元，及自追加起訴
      狀繕本送達之翌日起至清償日止，按週年利率百分之5計
      算之利息。
    (三)訴訟費用由被告連帶負擔。
    (四)願供擔保請准宣告假執行。
  二、陳述：
    (一)被告丁○○係被告己○○所開設「順菖汽車自動變速箱材
      料行」（下稱順菖汽車行）之員工，被告甲○○則為前開
      車行修車廠之廠長，被告丁○○乃受僱於己○○、甲○○
      在順菖汽車行擔任學徒。被告丁○○於民國92年7 月26日
      下午5 時許，接獲同任職於順菖汽車行之同事即訴外人曾
      志偉以電話告知其駕車在外油料用盡，請求丁○○駕駛該
      汽車行內之車輛前往救援，被告丁○○遂立即駕駛順菖汽
      車行內之車號9G-8695 號小貨車前往救援，並將車停放於
      桃園縣大園鄉海口村台四線西向1 公里處路邊，其本應依
      道路交通安全規則第112 條第2 項規定緊靠道路右側停車
      ，且右側前後輪胎外側距離緣石或路面邊緣不得逾40公分
      ，並應注意停車應設置警告標誌及採取其他安全措施，而
      依當時情形並無不能注意之情事，其竟疏未注意而違規停
      車，未將前開貨車緊靠道路右側停放，致其車身左側突出
      於道路邊線，而占用部分之外側快車道，適原告乙○○、
      庚○○（二人已離婚）之子即被害人李明瑋騎乘車號RF9-
      152 輕機車後載訴外人溫柏哲，於同日下午5 時10分許亦
      行經該處，被害人李明瑋為閃避後方另輛小貨車而撞及由
      被告丁○○所違規停放之前述小貨車，致被害人李明瑋與
      溫柏哲人車倒地受傷，其中李明瑋經送醫急救後仍因傷重
      不治死亡（溫柏哲已和解）。被告丁○○之前開過失致死
      等行為，業經本院以92年度交訴字第104 號刑事判決判處
      有期徒刑3 月在案。
    (二)按「因故意或過失，不法侵害他人之權利者，負損害賠償
      責任」，「違反保護他人之法律，致生損害於他人者，負
      賠償責任」、「無行為能力人或限制行為能力人，不法侵
      害他人之權利者，以行為時有識別能力為限，與其法定代
      理人連帶負損害賠償責任」，「受僱人因執行職務，不法
      侵害他人之權利者，由僱用人與行為人連帶負損害賠償責
      任」，「汽車、機車或其他非依軌道行駛之動力車輛，在
      使用中加損害於他人者，駕駛人應賠償因此而生之損害」
      、「不法侵害他人致死者，對於支出醫療及增加生活上需
      要之費用或殯葬費之人，亦應負損害賠償責任。被害人對
      於第三人負有法定扶養義務者，加害人對於該第三人亦應
      負損害賠償責任」、「不法侵害他人致死者，被害人之父
      、母、子、女及配偶，雖非財產上損害，亦得請求賠償相
      當之金額」，民法第184 條第1 項前段及第2 項本文、第
      187 條第1 項前段、第188 條第1 項本文、第191 條之2
      本文、第192 條第1 項與第2 項、第194 條分別定有明文
      。如前所述，原告乙○○、庚○○為被害人李明瑋之父、
      母，而被告丁○○既有前開過失侵權行為，則其父母即被
      告戊○○、丙○○與共同僱用人即被告己○○、甲○○，
      應依前述各項規定負連帶損害賠償之責。爰依前揭規定，
      請求被告就原告所受之損害負連帶賠償責任。
    (三)原告庚○○所受損害共計2,175,962元，分述如下：
      1.殯葬費用：303,120元。
        原告之子李明瑋因被告之侵權行為，業已不幸過世，原
        告庚○○因而支出殯葬費用合計303,120 元。
      2.相當於扶養費用之損害賠償：3,848,803元。
        依民法第1115條之規定，若李明瑋未因此次車禍死亡，
        則其自成年時起，對原告即負有法定之扶養義務（至李
        明瑋之父即原告乙○○，與原告庚○○早於85年8 月間
        即已離婚，係由原告庚○○單獨扶養李明瑋）。李明瑋
        係於76年7 月30日，原應於96年7 月30日滿20歲而成年
        ；而原告二人於離婚前另育有一女李明瑾，係80年8 月
        20日出生，於100 年8 月20日將滿20歲成年，原告庚○○則係56年6 月21日出生，現年36餘歲，依內政部之「
        91年臺閩地區簡易生命表（女性）」所示，原告自96年
        7 月30日起（屆時原告庚○○甫滿40歲不久）尚有平均
        餘命40年左右（40.31 年），是以原告庚○○可受扶養
        之時間乃自96年7 月30日起共計40年；再以90年度國人
        平均消費支出「每年271,238 元」為扶養費用之計算基
        礎，原告庚○○得向被告請求連帶給付相當於扶養費用
        之損害賠償，共計3,848,803 元：
        (1)自96年7 月30日起至100 年8 月19日止共計4 年（總
          數應為4 年又20日，茲簡化以整數4 年計算）：
          此段時間由被害人李明瑋單獨扶養原告庚○○，扶養
          費共計1,011,999 元【依霍夫曼式計算法扣除中間利
          息（但第1 年不扣除）：271238×3.0000000 （4 年
          之霍夫曼係數）≒0000000】。
        (2)自100 年8 月20日起至原告庚○○到達平均餘命（40
          年）時為止，共計36年：
          此段期間應由李明瑾及被害人李明瑋2 人共同扶養原
          告庚○○，扶養費共計2,836,804 元【依霍夫曼式計
          算法扣除中間利息（但第1 年不扣除）：271238×
          20.0000000（36年之霍夫曼係數）×1/2 ≒0000000
          元】。
      3.精神慰撫金：3,000,000元。
        原告庚○○已與前配偶乙○○離婚多年，這些年來均靠
        原告庚○○一人含辛茹苦將李明瑋拉拔長大，李明瑋乃
        正值青春年華之有為少年，大好前程正欲開展，原告庚○○稍得慰藉之際，李明瑋竟不幸車禍身亡，一切期盼
        均成泡影。李明瑋車禍身亡後，原告庚○○所受之精神
        上打擊、震撼與折磨，實非筆墨所能形容。為此，向被
        告請求連帶給付3,000,000 元之精神慰撫金。
      4.合計上開3 項，原告庚○○得請求之總額為7,151,923
        元，縱認被害人李明瑋就本件車禍之發生同有過失，則
        以雙方各自負擔過失比例百分之50計算，被告須連帶給
        付原告庚○○之損害賠償尚有3,575,962 元，再扣除原
        告庚○○已領得之強制汽車責任保險給付1,400,000 元
        ，原告庚○○得請求之損害賠償金額即為2,175,962 元
        。
    (四)原告乙○○所受損害共計1,764,064 元，分述如下：
      1.相當於扶養費用之損害賠償：2,028,128元。
        如前所述，原告乙○○與庚○○於離婚前另育有一女李
        明瑾，又原告乙○○於離婚後，復於89年5 月4 日與越
        南籍女子黎氏菁福結婚，並另育有一子李明宗（90年10
        月10日生，於110 年10月10日成年滿20歲），故連同被
        害人李明瑋在內，原告乙○○共有三名子女及一名現配
        偶共四人可扶養。原告乙○○係於49年10月8 日，現年
        44歲餘，依內政部之「91年臺閩地區簡易生命表（男性
        ）」所示，原告乙○○自96年7 月30日起（屆時將滿47
        歲），尚有平均餘命29年左右（29.36 年），則原告乙○○可受扶養之時間乃自96年7 月30日起共計29年；再
        以90年度國人平均消費支出「每年271,238 元」為扶養
        費用之計算基礎，原告乙○○得向被告請求連帶給付相
        當於扶養費用之損害賠償如下：
        (1)自96年7 月30日起至100 年8 月19日止共計4 年（總
          數應為4 年又20日，茲簡化以整數4 年計算）：
          此段時間應由被害人李明瑋與現配偶黎氏菁福2 人共
          同扶養原告乙○○，故扶養費應為506,000 元。【依
          霍夫曼式計算法扣除中間利息（但第1 年不扣除）：
          271238×3.0000000 （4 年之霍夫曼係數）×1/2 ≒
          506000）。
        (2)自100 年8 月20日起至110 年10月9 日止共計10年（
          總數應為10年1 月又20日，茲簡化以整數10年計算）
          ：此段時間應由被害人李明瑋、女李明瑾與現配偶黎
          氏菁福等三人共同扶養原告乙○○，故扶養費應為
          748,462 元【依霍夫曼式計算法扣除中間利息（第1
          年不扣除）：271238×8.0000000 （10年之霍夫曼係
          數）×1/3 ≒748462）。
        (3)自110 年10月10日起至原告乙○○到達平均餘命（29
          年）為止共計15年：
          此段時間應由被害人李明瑋、女李明瑾、子李明宗與
          現配偶黎氏菁福等4 人共同扶養原告乙○○，故扶養
          費應為773,666 元【依霍夫曼式計算法扣除中間利息
          （第一年不扣除）：271238×11.0000000（15年之霍
          夫曼係數）×1/4 ≒773666）。
      2.精神慰撫金：1,500,000元。
        原告乙○○因李明瑋車禍身亡而精神上受有痛苦，故請
        求精神慰撫金1,500,000元。
      3.合計上開2 項，原告乙○○得請求之總額為3,528,128
        元，縱認被害人李明瑋就本件車禍之發生同有過失，則
        以雙方各自負擔過失比例百分之50計算，被告須連帶給
        付原告乙○○之損害賠償尚有1,764,064 元。
  三、證據：提出原告與被告之
      堂使用許可證影本一份、喪葬費收據影本一份、喪葬費估
      價單一份、喪宴費用單據影本一份、內政部91年臺閩地區
      簡易生命表二份（女性、男性各一）、行政院主計處90年
      度民間平均消費支出統計表影本一份、本院刑事庭93年3
      月1 日審判筆錄影本一份、金蘭鮮花店出具之治喪明細金
      額試算表影本一份為證。
乙、被告方面：
  一、聲明：
    (一)原告之訴及假執行之聲請均駁回。
    (二)訴訟費用由原告負擔。
    (三)如受不利判決，願供擔保請准免予假執行。
  二、陳述：
    (一)就被告丁○○停放車輛時未緊靠道路右側停放（左後輪及
      部份車身超越道路邊線），適李明瑋自前開車輛後方同向
      駛來，因未注意車前狀況，直接撞上被告丁○○所停放車
      輛之左後車燈，導致李明瑋不治死亡等事實過程不爭執。
    (二)順菖汽車行之負責人為被告己○○，被告甲○○與被告丁○○同為該汽車行之從業人員之一，故原告主張：被告甲○○亦同為被告丁○○之僱用人，而依民法第188 條關於
      僱用人連帶責任之規定，請求被告陳永吉負連帶賠償責任
      一節，顯有誤會。
    (三)就原告請求之金額，分項提出答辯如下：
      1.殯葬費用部分：
        (1)按被害人所需殯葬費，應衡量其身分、地位、經濟情
          況及實際上是否必要定之（參照最高法院73年台上字
          第1957號判決）。所謂殯葬費係指收斂及埋葬費用而
          言，其賠償範圍固應斟酌當地習慣及宗教上之儀式定
          之，若生者對死者悼念所支費用，則與殯葬費無關，
          自不在得請求賠償之列（參照最高法院81年台上字第
          578 號判決）。
        (2)原告主張支付「金蘭鮮花店」殯葬費200,000 元，然
          而鮮花部份何以需索價達200,000 元？是否必要？實
          令人難以理解，亦與常情不符。
        (3)原告請求之項目包含毛巾（4,800 元）、喪宴費用（
          17,860元）等，惟喪家為答禮而贈與毛巾，類此禮俗
          ，如何認係殯葬費、殊滋疑義（參照前述最高法院81
          年台上字第578 號判決）；又喪宴費用與收斂及埋葬
          無涉，亦非屬殯葬費用（參照最高法院62年台上字第
          243 號判決），此等與殯葬無關之費用，均應扣除。
      2.相當於扶養費之賠償：
        (1)受扶養權利者，以不能維持生活而無謀生能力者為限
          。前項無謀生能力之限制，於直系血親尊親屬不適用
          之，此於民法第1117條定有明文。換言之，於直系血
          親尊親屬為受撫養人之情形，固無庸以「無謀生能力
          」為請求扶養之要件，然若該直系血親尊親屬之經濟
          情形尚非達到「不能維持生活」之程度，自尚無從請
          求扶養費（參照最高法院86台上字第3173號判決）。
          是以原告就其已達不能維持生活程度之要件，應負舉
          證之責，否則此部份之請求自難謂有據。
        (2)退步言，扶養費之計算應衡量受扶養權利者之需要，
          與負扶養義務者之經濟能力及身份定之。依行政院主
          計處91年家庭收支調查報告，桃園縣每戶每年總收入
          為1,192,731 元，將之除以桃園縣每戶平均人數3.9
          人，則每人每年平均收入為305,828 元（小數點以下
          捨棄）。惟原告主張之每年扶養費用高達271,238 元
          ，顯然遠超過一般扶養人之能力所及，此種計算方式
          顯然未能與扶養人之經濟能力相符（按若以此計算，
          扶養人每年得自行支配之金額僅約30,000元）。又依
          前開調查報告，桃園縣每戶每年消費支出之總額為
          728,084 元，除以每戶平均人數3.9 人，每人每年消
          費支出之金額亦為186,688 元，此與原告主張之金額
          亦有相當之差距。
      3.精神慰撫金：
        本件原告請求之慰撫金額，實遠超過被告所能承擔，亦
        與本案發生緣由之情節難以配合，爰請求鈞院依法予以
        酌減。
      4.過失相抵：
        被害人李明瑋於行車時未注意車前狀況，致撞及被告丁○○停放於路邊之車輛，其就本件車禍事故之發生為主
        要原因，此有桃園縣行車交通事故鑑定委員會之鑑定報
        告可參。又李明瑋無照騎乘機車，違反道路交通安全管
        理處罰條例第21條第1 項第1 款之規定（該規定本屬民
        法第184 條第2 項之保護他人之法律，參照最高法院83
        年台上字第2944號判決），原告身為李明瑋之監護人，
        未盡督導照料之責，反而提供其車輛供李明瑋使用，就
        本案之肇生，亦難謂非與有過失。是以原告之本件請求
        自應依過失相抵之規定予以酌減。
  三、證據：提出行政院主計處91年家庭收支調查報告一份、順
      菖汽車行之財政部臺灣省北區國稅局營業人銷售額與稅額
      申報書影本四份為證。
丙、本院依職權向財政部臺灣省北區國稅局桃園縣分局查詢原告
    、被告自92年1 月1 日起迄今之薪資及財產歸戶資料。
    理      由
一、按訴狀送達後，原告不得將原訴變更或追加他訴。但請求之
    基礎事實同一者，或不甚礙被告之防禦及訴訟之終結者，不
    在此限，民事訴訟法第255 條第1 項第2 款、第7 款分別定
    有明文。本件原告於起訴時，僅庚○○（被害人李明瑋之母
    ）為原告，嗣於本院93年11月4 日言詞辯論期日，乃追加乙○○（李明瑋之父）為原告，查原告二人就本件訴訟標的固
    無合一確定之必要，惟其二人請求所據之侵權行為事實均屬
    同一，從而原告為前開訴之追加，難認有礙被告之防禦及訴
    訟之終結，故核諸前開規定，原告提起追加之訴，並無不合
    ，應予准許。被告抗辯：本件於起訴後始追加乙○○為原告
    乃不合法一節，尚難憑採，合先敘明。
二、原告主張：被告丁○○係被告己○○所開設「順菖汽車行」
    之員工，被告甲○○為前開車行修車廠之廠長，被告丁○○
    乃受僱於己○○、甲○○在順菖汽車行擔任學徒。丁○○於
    92年7 月26日下午5 時許，接獲同任職於順菖汽車行之同事
    即訴外人曾志偉以電話告知其駕車在外油料用盡，請求丁○○駕駛該汽車行內之車輛前往救援，被告丁○○遂立即駕駛
    順菖汽車行內之車號9G-8695 號小貨車前往救援，並將車停
    放於桃園縣大園鄉海口村台四線西向1 公里處路邊，其本應
    依道路交通安全規則第112 條第2 項規定緊靠道路右側停車
    ，且右側前後輪胎外側距離緣石或路面邊緣不得逾40公分，
    並應注意停車應設置警告標誌及採取其他安全措施，而依當
    時情形並無不能注意之情事，其竟疏未注意而違規停車，未
    將前開貨車緊靠道路右側停放，致其車身左側突出於道路邊
    線，適原告乙○○、庚○○（已離婚）之子即被害人李明瑋
    騎乘車號RF9-152 輕機車後載訴外人溫柏哲亦行經該處，被
    害人李明瑋為閃避後方另輛小貨車而撞及由被告丁○○所違
    規停放之前述小貨車，致被害人李明瑋與溫柏哲人車倒地受
    傷，其中李明瑋經送醫不治死亡（溫柏哲已和解）。被告丁○○之前開過失致死等行為，業經本院以92年度交訴字第
    104 號刑事判決判處有期徒刑3 月在案。按原告乙○○、庚○○為被害人李明瑋之父、母，被告戊○○、丙○○為被告
    丁○○之父、母，被告己○○、甲○○則為丁○○之共同僱
    用人，而被告丁○○既因前開過失侵權行為致被害人李明瑋
    死亡，並致原告二人分別受有2,175,962 元、1,764,064 元
    之損害，爰依民法第184 條第1 項前段及第2 項本文、第
    187 條第1 項前段、第188 條第1 項本文、第191 條之2 本
    文、第192 條第1 項與第2 項、第194 條等規定，請求被告
    就原告所受之損害同負連帶賠償責任等語。
三、被告則以：被告丁○○就本件車禍固有違規停車之過失情節
    ，然被害人李明瑋無照騎乘機車，又疏未注意車前狀況，直
    接從後方撞上被告丁○○所停放車輛之左後車燈因而不治死
    亡，且依桃園縣行車交通事故鑑定委員會之鑑定報告，李明
    瑋始為肇事主因，是以本件原告之請求自應依過失相抵之規
    定予以酌減。又順菖汽車行之負責人為被告己○○，被告甲○○與被告丁○○均同為該汽車行之從業人員之一，故原告
    主張：被告甲○○亦同為被告丁○○之僱用人，而依民法第
    188 條關於僱用人連帶責任之規定，請求被告陳永吉負連帶
    賠償責任一節，顯有誤會。再者，原告並不符合「不能維持
    生活」之要件，則其關於扶養費之請求，難謂有據。另原告
    庚○○所請求之殯葬費中，毛巾（4,800 元）及喪宴費用（
    17,860元）等，均非屬殯葬費用，應予扣除。而原告請求之
    慰撫金均屬過高，應予酌減等語，資為抗辯。
四、原告主張：被告丁○○係被告己○○所開設「順菖汽車行」
    之員工，被告甲○○為前開車行修車廠之廠長。丁○○於92
    年7 月26日下午5 時許，接獲同任職於順菖汽車行之同事即
    訴外人曾志偉以電話告知其駕車在外油料用盡，請求丁○○
    駕駛該汽車行內之車輛前往救援，被告丁○○遂立即駕駛順
    菖汽車行內之車號9G-8695 號小貨車前往救援，並將車停放
    於桃園縣大園鄉海口村台四線西向1 公里處路邊，其本應依
    道路交通安全規則第112 條第2 項規定緊靠道路右側停車，
    且右側前後輪胎外側距離緣石或路面邊緣不得逾40公分，並
    應注意停車應設置警告標誌及採取其他安全措施，而依當時
    情形並無不能注意之情事，其竟疏未注意而違規停車，未將
    前開貨車緊靠道路右側停放，致其車身左側突出於道路邊線
    ，適原告乙○○、庚○○（已離婚）之子即被害人李明瑋騎
    乘車號RF9-152 重機車後載訴外人溫柏哲亦行經該處，被害
    人李明瑋為閃避後方另輛小貨車而撞及由被告丁○○所違規
    停放之前述小貨車，致被害人李明瑋與溫柏哲人車倒地受傷
    ，其中李明瑋經送醫不治死亡（溫柏哲已和解）。被告丁○○前開過失致死等行為，業經本院以92年度交訴字第104 號
    刑事判決判處有期徒刑3 月在案，又被告戊○○、丙○○為
    被告丁○○之父、母等情，為被告所不爭執，並有原告、被
    告之
    104 號刑事判決一份在卷可參，足信為真實。
五、按直系血親相互間，互負扶養之義務；負扶養義務者有數人
    時，直系血親卑親屬為第一順序之履行扶養義務人，同係直
    系卑親屬者，以親等近者為先，負扶養義務者有數人，而其
    親等同一時，應各依其經濟能力，分擔義務；又夫妻互負扶
    養之義務，其扶養義務之順序與直系血親卑親屬同；而「不
    法侵害他人致死者，對於支出醫療及增加生活上需要之費用
    或殯葬費之人，亦應負損害賠償責任。被害人對於第三人負
    有法定扶養義務者，加害人對於該第三人亦應負損害賠償責
    任」、「不法侵害他人致死者，被害人之父、母、子、女及
    配偶，雖非財產上損害，亦得請求賠償相當之金額」，「無
    行為能力人或限制行為能力人，不法侵害他人之權利者，以
    行為時有識別能力為限，與其法定代理人連帶負損害賠償責
    任」，「受僱人因執行職務，不法侵害他人之權利者，由僱
    用人與行為人連帶負損害賠償責任」，民法第1114條第1 款
    、第1115條第1 項第1 款、第2 項、第3 項、第1116條之1
    前段、第192 條第1 項與第2 項、第194 條、第187 條第1
    項本文、第188 條第1 項本文分別定有明文。再者，被害人
    雖尚無扶養其父母之能力，但其父母將來既賴其扶養，苟無
    反對情形，不得謂其將來亦無扶養能力。侵害被害人將來應
    有之扶養能力，即與侵害其父母將來應受扶養之權利無異，
    其父母得因此訴請賠償（參照最高法院54年度台上字第3190
    號判決）。
六、據前所述，被告丁○○因前揭停車過失行為致原告之子李明
    瑋死亡，原告二人為李明瑋之父、母，被告戊○○、丙○○
    分別為被告丁○○之父、母，而被告己○○係丁○○所任職
    「順菖汽車行」之負責人，又被告丁○○係為救援順菖汽車
    行另一員工而駕駛該汽車行之貨車外出並違規停車，是其前
    開行為於客觀上足認為與其執行職務有關（參照最高法院42
    年台上字第1224號判例、84年度台上字第1125號判決），則
    依照前開規定，被告丁○○、戊○○、丙○○、己○○（即
    順菖汽車行）即應對原告負損害賠償責任。至原告復主張：
    被告甲○○於刑事案件審理中曾表示丁○○為其職員，故足
    認甲○○亦為被告丁○○之僱用人，應同負連帶賠償責任一
    節，並提出本院92年度交訴字第104 號刑事案件之93年3 月
    1 日審判筆錄影本一份為憑，惟觀諸該份筆錄之內容（見本
    院卷第40至41頁），甲○○乃陳稱：「（辯護人問：事發時
    丁○○是否你的職員？）答：是的」、「我是順菖汽車修理
    廠的廠長」等語，參酌被告所提出順菖汽車行之「財政部臺
    灣省北區國稅局營業人銷售額與稅額申報書」，其上記載之
    負責人均為「己○○」，應認被告甲○○僅為順菖汽車行之
    修理廠廠長，雖其擔任順菖汽車行之幹部，仍難認係被告丁○○之僱用人，是以原告主張：被告甲○○應同負僱用人之
    連帶賠償責任一節，尚屬無據，不足採信。
七、原告二人之實際損害金額，分述如下：
  (一)原告庚○○部分：
    1.殯葬費：
      原告庚○○主張：李明瑋因本件車禍過世後，其因而支出
      殯葬費303,120 元一節，業據其提出桃園縣大園鄉納骨塔
      堂使用許可證、喪葬費收據、喪葬費估價單、喪宴費用單
      據、金蘭鮮花店出具之治喪明細金額試算表影本各一份為
      證，而被告對於前開單據之形式真正均不爭執。而按，被
      害人所需殯葬費，應衡量其身分、地位、經濟情況及實際
      上是否必要定之（參照最高法院73年台上字第1957號判決
      ）。所謂殯葬費係指收斂及埋葬費用而言，其賠償範圍固
      應斟酌當地習慣及宗教上之儀式定之，若生者對死者悼念
      所支費用，則與殯葬費無關，自不在得請求賠償之列（參
      照最高法院81年台上字第578 號判決）。觀諸原告提出之
      前開單據內容，其中毛巾費用4,800 元、喪宴費用17,860
      元等，均難認為殯葬之必要費用，是以被告辯稱：上開兩
      項金額應予扣除一節，堪予採信。準此，原告庚○○請求
      之殯葬費用，於280,460 元之範圍內為有理由，逾此數額
      之請求則屬無據，不應准許。
    2.扶養費：
      按民法第1117條第1 項規定，受扶養權利者，以不能維持
      生活而無謀生能力者為限，而同條第2 項僅規定，前項無
      謀生能力之限制，於直系血親尊親屬不適用之，並非規定
      前項之限制，於直系血親尊親屬不適用之，故直系血親尊
      親屬，如能以自己財產維持生活者，自無受扶養之權利；
      易言之，直系血親尊親屬受扶養之權利，仍應受「不能維
      持生活」之限制（參照最高法院62年度第2 次民庭庭推總
      會議決）。查原告庚○○為56年6 月21日生，有其
      本附卷可憑，而經本院依職權向財政部臺灣省北區國稅局
      桃園縣分局函查其財產歸屬資料清單（本院卷第89頁），
      可知原告庚○○名下有房屋、土地各1 筆及汽車2 輛，並
      有7 筆投資，且依原告所陳：庚○○任職於欣興電子股份
      有限公司擔任作業員，目前本薪為15,600元，每月含津貼
      、加班費等加給在內，平均約可領取25,000元左右等語（
      見本院卷第176 頁），是以足認原告庚○○尚具有財產及
      工作收入得以維持生活，應按勞動基準法第54條第1 項第
      1 款所規定之勞工強制退休年齡60歲計算其所得請求法定
      扶養之期間，故應認原告庚○○係自60歲退休年齡後始有
      受扶養之必要。再查，被害人李明瑋係76年7 月30日生，
      又原告庚○○與乙○○另有一女李明瑾為80年8 月20日生
      ，此亦有其等
      ，李明瑋、李明瑾均已成年而具扶養能力，應平均負擔對
      庚○○之扶養義務。又按，92年度綜合所得稅扶養親屬寬
      減額為74,000元，以原告庚○○於60歲退休後至其餘命為
      止尚有20.15 年（其於事發時為36歲，尚有餘命44.15 年
      ，參照本院93年交重附民字第4 號卷宗第19頁所附之女性
      「91年臺閩地區簡易生命表」），而因原告係請求被告1
      次給付，則上述年間之中間利息應予扣除，故原告庚○○
      得請求之扶養費，為506,502 元（計算式詳如附表第一項
      所示）。至原告請求以「90年度國人平均消費支出」即每
      年271,238 元為扶養費用之計算基礎一節，然衡量目前社
      會之經濟狀況，應認以此為扶養費之計算基礎尚嫌金額過
      高，故不予採用，附此敘明。
    3.慰撫金：
      審酌雙方之身份、職業、地位（原告庚○○為電子公司作
      業員，被告丁○○為順菖汽車行員工，被告己○○為順菖
      汽車行之負責人，另被告戊○○、丙○○之財產狀況詳見
      本院卷第91頁、第92頁），及被害人李明瑋為原告庚○○
      之長子，於16歲尚未成年之際即因本件車禍死亡，而庚○○於離婚後乃獨立扶養李明瑋，因此次李明瑋身亡之事故
      受到極大打擊等一切情狀，因認原告庚○○所得請求之慰
      撫金以1,800,000元為適當。
    4.是以原告庚○○之實際損害金額為2,586,962 元。
  (二)原告乙○○部分：
    1.扶養費：
      原告乙○○為49年10月8 日生，於離婚後目前已娶妻黎氏
      菁福，並另育有一子李明宗（90年10月10日生），亦有其
      等之
      收入一節，為被告所不爭執，又經本院依職權向財政部臺
      灣省北區國稅局桃園縣分局函查其財產歸屬資料清單（本
      院卷第144 頁），可知原告乙○○名下僅有汽車1 輛，足
      認其已符合「不能維持生活」之要件，則其得請求之扶養
      費，應為：
      (1)自事發時（92年7月26日）起之3 年內：
        因被害人李明瑋尚未成年，無扶養能力，則原告乙○○
        尚無從請求被害人負扶養義務。
      (2)自事發時起第4年起至第7年：
        於被害人李明瑋成年後，迄女兒李明瑾（80年8 月20日
        生，於100 年8 月20日成年）成年之前，應由被害人李
        明瑋與原告乙○○之妻黎氏菁福平均負擔扶養義務，則
        此期間得請求之扶養費，於扣除中間利息後為131,882
        元（計算式詳如附表第二項所示）。
      (3)自事發時起第8年至第17年：
        於李明瑋、李明瑾成年後，迄另一兒子李明宗（於110
        年10月10 日 成年）成年之前，應由被害人李明瑋、李
        明瑾與黎氏菁福平均負擔扶養義務，則此時期得請求之
        扶養費，於扣除中間利息後為195,975 元，計算式詳如
        附表第三項所示）。
      (4)自事發時起第18年起迄原告乙○○達其餘命為止，尚有
        15.72 年（其於事發時為42歲，尚有餘命33.72 年，見
        本院卷第127 頁所附之男性「91年臺閩地區簡易生命表
        」），此時期原告乙○○之扶養義務人共有李明瑋、李
        明瑾、黎氏菁福及李明宗等四人，則得請求之扶養費於
        扣除中間利息後，為210,545 元（計算式詳參附表第四
        項所示）。
      (4)合計原告乙○○得請求之扶養費為538,402元。
    2.慰撫金：
      審酌雙方之身份、職業（原告乙○○無業，被告部分詳如
      前述），及原告乙○○於離婚後已另娶妻生子，並未與被
      害人李明瑋同住，而平時李明瑋均係由原告庚○○單獨負
      責扶養照顧等一切情狀，因認原告乙○○所得請求之慰撫
      金以60萬元為適當。
    3.是以原告乙○○之實際損害金額為1,138,402元。
八、再按，「損害之發生或擴大，被害人與有過失者，法院得減
    輕賠償金額，或免除之」，民法第217 條條第1 項定有明文
    。查被告丁○○與被害人李明瑋就本件車禍之發生均具有過
    失一節，為兩造所不爭執，已如前述，惟雙方就各自應負擔
    之過失責任比例，則有爭執。經查：
  (一)按「汽車臨時停車時，應依左列規定：一... 快車道... 不
    得臨時停車」，道路交通安全規則第111 條第1 項第1 款定
    有明文；又「汽車停車時，應依左列規定：一禁止臨時停車
    處所不得停車」，「停車時應依車輛順行方向緊靠道路右側
    ，... 其右側前後輪胎外側距離緣石或路面邊緣不得逾40公
    分」，同規則第112 條第1 項第1 款、第2 項亦有明文。而
    所謂「臨時停車」，係指「車輛因上、下人、客，裝卸物品
    ，其引擎未熄火，停止時間未滿三分鐘，保持立即行駛之狀
    態」，「停車」則指「車輛停放於道路兩側或停車場所，而
    不立即行駛者」，道路交通管理處罰條例第3 條第9 款、第
    10款亦有明文。被告丁○○在上開地點停車，係為下車協助
    推曾志偉所駕駛之故障車輛，雖引擎並未熄火，但已超過三
    分鐘（以上事實經過為兩造所不爭執），並非臨時停車。又
    本件車禍事故之路段，依卷附現場照片所示，該道路中間係
    以分隔島分向，道路中間設有一條白虛線，接近路側另設有
    白實線。被告丁○○所駕駛車輛之左前、後輪，跨越白實線
    ，左側車身已占用外側快車道（白虛線並無區○○○○道之
    功能，肇事路段係有二線快車道）。被告丁○○領有駕駛執
    照，自應注意上開規定，且該路段路邊並無障礙或其他物體
    ，亦無不能注意之情形，竟為一時之便利，疏未注意，而未
    緊靠路側，佔用外側快車道停車，致被害人李明瑋自其後方
    同向駛來時，因而撞上該貨車之左後方燈部位，其有過失甚
    明。
  (二)又按汽車行駛時，駕駛人應注意車前狀況，並隨時採取必要
    之安全措施，道路交通安全規則第94條第3 項亦有明定。且
    此一規定，依道路交通安全規則第2 條第1 項第1 款之規定
    ，於機車駕駛人亦同有適用。而據訴外人溫柏哲於刑事案件
    中之陳述，可知被害人李明瑋在經過肇事路段前，已發現被
    告丁○○所駕駛之上開貨車停放在前（詳見本院92年度交訴
    字第104 號刑事判決理由一之(一)、(二)），其自應採取適當之
    措施以避險，竟疏未注意，加上其閃避失當，而直接追撞被
    告丁○○臨時停放於路邊之上開車輛，其亦有過失甚明，並
    為本件車禍事故發生之主因。而本件經送請臺灣省桃園縣區
    車輛行車事故鑑定委員會鑑定之結果，亦認定被害人李明瑋
    自行閃避失當自後追撞路旁停車為肇事主因，被告丁○○駕
    駛自小貨車佔用快車道臨時停車不當為肇事次因，此有該委
    員會鑑定意見書為憑（亦參照前開刑事案卷）。
  (三)參酌前述被害人李明瑋與被告丁○○雙方之肇事情節，復參
    以被害人李明瑋為無照駕駛之情（此為兩造所不爭執），本
    院認定被害人李明瑋之過失責任比例為十分之六，被告丁○○之過失責任比例為十分之四，則依照前開過失相抵之規定
    ，爰予減輕被告之賠償責任，從而原告所受損害之金額應僅
    由被告負擔十分之四，始屬適當。
九、再者，原告庚○○於車禍後已領得強制汽車責任保險理賠金
    1,400,000 元一情，為兩造所不爭執，而依強制汽車責任保
    險法第30條規定：「保險人依本法規定給付之保險金，視為
    加害人或被保險人損害賠償金額之一部分；加害人或被保險
    人受賠償請求時，得扣除之」，原告庚○○既已自強制汽車
    責任保險之保險人領得前開理賠金，從而其向被告所得請求
    之賠償金額中，依法自應扣除前開理賠金額。
十、綜上所述，原告基於侵權行為之相關規定，請求被告丁○○
    、戊○○、丙○○、己○○即順菖汽車行負損害賠償責任一
    節，即屬有據。其中原告庚○○部分，因其所得請求之損害
    金額為1,034,785 元（2,586,962 ×4/10＝1,034,785 ，元
    以下四捨五入），於扣除強制汽車責任保險理賠金1,400,00
    0 元後，已無剩餘，是原告庚○○復請求前開被告連帶給付
    其2,175,962 元之損害賠償及法定遲延利息一節，自屬無據
    。另原告乙○○部分，其請求被告丁○○、戊○○、丙○○
    、己○○即順菖汽車行連帶給付506,350 元（1,138,402 ×
    4/10＝455,361 ，且係不真正連帶，詳後述），及自追加起
    訴狀繕本送達之翌日即93年11月5 日（見本院卷第108 頁）
    起至清償日止，按週年利率百分之5 計算之法定遲延利息一
    節，則為有理由，應予准許，至逾此數額之請求，為無理由
    ，應予駁回。再者，限制行為能力人、受僱人不法侵害他人
    權利者，其法定代理人、僱用人依法固均應負連帶賠償責任
    ，準此，父或母或僱用人分別與限制行為能力人連帶負責固
    無不可，惟父、母對於未成年子女之權利義務，除法律另有
    規定外，由父母共同行使或負擔（參照民法第1088條規定）
    ，並無父母間對於賠償責任應負連帶責任之規定，詳言之，
    父母間僅屬不真正連帶，並無連帶責任可言，至僱用人與受
    僱人之父、母間，更無負連帶責任之規定，故原告請求屬法
    定代理人之被告戊○○、丙○○（父、母）及屬僱用人之被
    告己○○均負連帶責任一節，即非有據，無從准許，併此敘
    明。
十一、末以，所命給付之金額或價額未逾500,000 元之判決，法
      院應依職權宣告假執行，此為民事訴訟法第389 條第1 項
      第5 款所明定。本件原告勝訴部分所命被告給付之金額未
      逾500,000 元，是以應依職權為假執行之宣告，雖原告亦
      陳明願供擔保請求准為假執行之宣告，則屬多餘；而被告
      就原告勝訴部分另陳明願供擔保聲請免為假執行，經核要
      無不合，爰酌定相當金額准許之。至原告敗訴部分，其假
      執行之聲請，因訴之駁回而失所附麗，應併予駁回。
十二、本件事證已臻明確，兩造其餘攻擊及防禦方法，核與判決
      結果不生影響，爰不一一論述，附此敘明。
十三、據上論結，本件原告之訴為一部有理由，一部無理由，依
      民事訴訟法第79條、第85條第2 項、第389 條第1 項第5
      款、第392 條第2 項，判決如主文。
中　　華　　民　　國　　94　　年　　2 　　月　　25　　日
                  民事第三庭    法　官　周玉
以上正本係照原本作成
如對本判決上訴，須於判決送達後20日內向本院提出上訴狀
中　　華　　民　　國　　94　　年　　2 　　月　　25　　日
                            書記官　張簡純靜
附表：
一、〔74000 ×13.00000000 （此為應受扶養20年之霍夫曼係數
    ）＋74000 ×0.15×（14.00000000-00.00000000）〕 ×
    1/2 ＝506502（小數點以下四捨五入）。
二、74000 ×3.00000000（此為應受扶養4 年之霍夫曼係數）×
    1/2 （受扶養人數）=131882 （小數點以下四捨五入）。
三、74000 ×7.00000000（此為應受扶養10年之霍夫曼係數）×
    1/3 （受扶養人數）=195975 （小數點以下四捨五入）。
四、[74000×10.00000000 （此為應受扶養15年之霍夫曼係數）
    + 74000 ×0.72×（11.00000000-00.00000000）]×1/4 （
    受扶養人數）=210545 （小數點以下四捨五入）。